【裁判字號】    99,上訴,381
【裁判日期】    990420
【裁判案由】    違反臺灣地區與大陸地區人民關係條例等
【裁判全文】
臺灣高等法院高雄分院刑事判決         99年度上訴字第381號
上  訴  人  臺灣高雄地方法院檢察署檢察官
上  訴  人
即  被  告  乙○○
選任辯護人  黃進祥律師
被      告  丙○○
指定辯護人  本院公設辯護人  于欣潔
上列上訴人因被告違反臺灣地區與大陸地區人民關係條例等案件
，不服臺灣高雄地方法院98年度訴字第1347號中華民國98年12月
25日第一審判決（起訴案號：臺灣地方法院檢察署98年度偵字第
5748號），提起上訴，本院判決如下：
     主  文
原判決關於乙○○犯共同意圖營利而違反不得使大陸地區人民非
法進入臺灣地區規定部分撤銷。
乙○○共同意圖營利而違反不得使大陸地區人民非法進入臺灣地
區之規定，處有期徒刑壹年柒月，緩刑肆年。
其他上訴駁回。
     事  實
一、丙○○明知大陸地區人民非經主管機關許可，不得進入臺灣
    地區，且不得使大陸地區人民非法進入臺灣地區，為藉由大
    陸地區成年女子非法進入臺灣地區，並得按月收取新台幣（
    下同）3 萬元之假老公人頭費用，乃與姓名年籍住所不詳綽
    號「阿輝」之成年男子，共同基於意圖營利而使大陸地區成
    年女子非法進入臺灣地區之犯意聯絡，經由該綽號「阿輝」
    男子之介紹，於95年9 月5 日至大陸地區與大陸地區成年女
    子翁正莉（另經檢察官不起訴處分，並於98年8 月16日出境
    ），在大陸地區湖北省武漢市辦理結婚，及經該市楚信公證
    處於翌日核發（結婚公證書。丙○○取得結婚公證書後，即
    返台持向財團法人海峽交流基金會（下稱海基會）取得認證
    證明，其明知為不實之事項，丙○○復持上述證件及大陸地
    區人民進入臺灣地區保證書，向內政部入出國及移民署（下
    稱移民署）申請核准翁正莉入境臺灣地區，致該管公務員於
    實質審核後，在記載不實婚姻狀況及探親事由之申請書上核
    章留存，發給「中華民國臺灣地區旅行證」，核准翁正莉入
    境，使翁正莉得於96年1 月26日以探親名義非法入境臺灣地
    區。丙○○並以前開所取得結婚公證書，雖明知其為不實之
    事項，仍持上開證件，填具結婚登記申請書，於96年11月5
    日向高雄市三民區第二戶政事務所結婚登記，足以生損害於
    戶政機關對戶政掌理之正確性（丙○○該部分犯罪已據原審
    判決確定），而乙○○為丙○○之父，丙○○涉犯妨害性自
    主案件於97年4 月21日羈押在臺灣高雄看守所，無法再親自
    前往移民署辦理翁正莉來臺手續時，明知丙○○與翁正莉無
    結婚真意，竟為賺取丙○○之假老公人頭費用2 萬4 千元（
    另6 千元寄入高雄看守所由丙○○繼續收取），亦共同基於
    與丙○○共同意圖營利而使大陸地區成年女子非法進入臺灣
    地區之犯意聯絡，於97年10月6 日持丙○○之委託書，以丙○○代理人之名義，向移民署以團聚名義申請翁正莉入境臺
    灣地區，使翁正莉得於97年12月27日再以探親名義非法入境
    臺灣地區，翁正莉入境後，仍繼續從事賣淫工作。嗣於98年
    2 月14日21時30分許，因翁正莉遭查獲賣淫而知悉上情。
二、案經高雄市政府警察局新興分局報請臺灣高雄地方法院檢察
    署檢察官偵查起訴。
    理  由
甲、程序方面：
    被告以外之人於審判外之言詞或書面陳述，除法律有規定者
    外，不得作為證據；被告以外之人於審判外之陳述，雖不符
    刑事訴訟法第159 條之1 至之4 之規定，然經當事人於審判
    程序同意作為證據，法院審酌該言詞陳述或書面陳述作成時
    之情況，認為適當者，亦得為證據，刑事訴訟法第159 條之
    5 第1 項定有明文。本判決後開引用具有傳聞證據性質之證
    據資料，已經檢察官、各被告及辯護人於審理期日同意為證
    據使用，是其縱無刑事訴訟法第159 條之1 至第159 條之4
    或其他傳聞法則例外之情形，亦經本院審酌該證據作成之情
    況，既無違法取得情事，復無證明力明顯過低等情形，以得
    供做法院判斷事實之依據為適當，認為均有證據能力，得為
    證據。
乙、實體方面：
壹、乙○○有罪撤銷改判部分：
一、訊據上訴人即被告乙○○固坦承持其子丙○○之委託書，代
    理丙○○向移民署以團聚名義申請翁正莉來臺，使翁正莉得
    以探親名義於97年12月27日進入臺灣地區之事實，然辯稱不
    知翁正莉與其子是假結婚云云。
二、經查：
  (1)、被告丙○○是透過「阿輝」的男子居間介紹，得知翁正莉
      有意以假結婚的方式入境臺灣地區，為獲取每月人頭老公
      費用3 萬元之報酬，配合辦理前揭假結婚及申請翁正莉入
      境來臺手續等情，業據證人翁正莉於警詢時證稱：「我來
      台是假結婚真賣淫，來臺時先住丙○○家1 週，旋住在應
      召站集團承租的房屋，丙○○是人頭丈夫，嗣經紀人阿輝
      要我住在高雄市三民區○○○路341 號10樓之3 ，乙○○
      知道我與丙○○是假結婚，要給付店家抽頭費800 元、司
      機每小時200 元、經紀公司抽510 元、經紀人抽340 元、
      每月還要給人頭丈夫費3 萬元，人頭丈夫費是由經紀人每
      10天從性交易累積所得內扣1 萬元，一個月扣3 萬元，可
      能由經紀人交給丙○○，是辦理假結婚前先說好的條件，
      我與丙○○是假結婚。載運我的司機每月1 、11、21這三
      天分別拿1 萬元給丙○○，我與丙○○沒有發生過性關係
      ，我來台入境第1 至3 次丙○○去機場接我，第4 次由乙○○去接我」等語明確（警一卷第4 至7 頁、警二卷第6
      至12頁），於偵訊時證稱：「丙○○知道我們是假結婚，
      我到臺灣後每個月付他3 萬元，我們從未發生過性關係，
      我身上沒有任何特徵。我平時有與丙○○、乙○○住在一
      起，錢是由甲○○拿給乙○○，我確實與丙○○假結婚，
      我們睡同一房間，但沒有發生什麼事，賣淫的錢是由司機
      交給丙○○，因丙○○入獄，我每月要付3 萬元給乙○○
      ，是來台前跟公司講好的，第4 次入台手續是因丙○○入
      獄交代乙○○幫我辦，我叫乙○○叔叔而非爸爸」等語相
      符（偵5748卷第24至29、87至91、95至99頁），被告即證
      人劉君豪於本院審理時亦坦承與翁正莉係假結婚，翁正莉
      接客與伊無關，伊每月賺人頭老公費3 萬元等情（本院卷
      第90-91 頁）故已難認翁正莉與丙○○2 人有結婚真意。
  (2)、此外，並有丙○○之大陸地區結婚公證書及海基會驗證資
      料、移民署98年5 月12日移署資處鈺字第0980069206號函
      、98年6 月23日移署資處寰字第0980090910號函及所附大
      陸地區人民翁正莉申請入境相關資料（偵5748卷第141 至
      144 、163 至175 、179 至195 頁）、法務部翁正莉入出
      境資訊連結作業查詢資料（原審審訴卷第69頁）、移民署
      98年10月12日移署出停泰字第0980144214號函及所附翁正
      莉自95年10月2 日至今申請來台相關資料（原審訴卷第33
      至51頁）、臺灣高雄第二監獄收容人接見登記表、被告丙○○因案在押被告甲○○、乙○○及翁正莉前往接見錄音
      及譯文、及臺灣高雄地方法院檢察署勘驗報告暨勘驗譯文
      （已判決確定之被告甲○○與翁正莉曾一同前往探視被告
      丙○○，偵5748卷第196 、197 、201 至205 頁）、委託
      書（丙○○委託乙○○辦理翁正莉入境來臺手續，偵5748
      卷第194 頁）等相關事證附卷可稽。再者，丙○○亦供明
      ：「我於翁正莉來臺後有至三民區第二區公所內的戶政事
      務所辦理結婚登記」（警2 卷第16頁），足認丙○○所為
      其確有與大陸地區人民翁正莉辦理結婚登記，使戶政機關
      登載其與翁正莉結婚不實事項之供述為真實可信。
  (3)、復依證人翁正莉於警詢時證述：「乙○○知道我與丙○○
      是假結婚，丙○○服刑中，乙○○申請我入境來臺，人頭
      老公費3 萬元，有丙○○在監獄花費，有一部份給其父親
      乙○○做生活費用，除了交錢給丙○○外，因丙○○犯案
      被關，我才將錢給他父親乙○○」（警一卷第6 頁反面、
      第7 頁、警二卷第9 頁），於偵查中證稱：「我跟丙○○
      住在一起時，乙○○也住在一起，97年5 月，我聽賣淫集
      團司機說丙○○被關，丙○○爸爸殘障，所以錢換乙○○
      收，」（偵5748卷第25頁、26頁），可見被告乙○○確有
      於被告丙○○羈押在所時收取原應支付丙○○之人頭老公
      費用，又從翁正莉住處照片及手繪丙○○家平面位置圖觀
      之（警一卷第43至45頁、偵5748卷第97頁），可明其雖與
      丙○○、乙○○同住一屋，但確係自己獨立居住在一個房
      間，與丙○○未有實質夫妻關係甚明，被告乙○○身為共
      同被告丙○○之父，翁正莉之公公，自翁正莉於96年1 月
      26日來臺迄至98年2 月14日遭警查獲之歷經近2 年之長期
      相處，豈有毫不懷疑之可能，尤其被告乙○○自承翁正莉
      僅稱呼其為「伯父」，而非父親（偵5748卷第16頁），且
      於本院審理時又供稱: 丙○○結婚家裡沒有宴客，他是說
      娶個大陸老婆來照顧她母親，翁正莉有照顧丙○○的母親
      1 星期，1 星期後她去KTV 上班，每個月固定給我2 萬多
      元，我辦理她入境來台手續後，證件資料就被1 個不認識
      的人拿走等語（本院卷第91-92 頁），其所述更不符合經
      驗法則；況證人丙○○於警詢、偵查、原審審訊中均未曾
      供稱娶翁正莉之目的是要照顧其病重之母親，於本院中始
      附合乙○○之說詞，並稱假結婚沒有告訴父母，伊父母應
      不知情等語，應屬事後迴護被告乙○○之詞，而不足信，
      再者，被告丙○○因在押不得不委由被告丙○○辦理翁正
      莉入境來臺手續，衡情亦不致不告明詳情之理，足認被告
      乙○○對於丙○○係出於假結婚之意思而前往大陸地區，
      與大陸地區女子翁正莉辦理結婚登記，以便申請翁正莉來
      台工作應有所知情，嗣因丙○○入獄，乙○○乃持其子丙○○之委託書，代理丙○○繼續向移民署以團聚名義申請
      翁正莉來臺之事實，堪予採認。又被告丙○○在監期間，
      於97年9 月22日、25日、10月17日、12月18日及98年2 月
      18日乙○○曾多次前往探監，並取得被告丙○○簽署委託
      其辦理翁正莉非法入境來臺之委託書等情，此有臺灣高雄
      第二監獄接見登記表及委託書附卷可稽（偵5748卷第194
      、198 、199 頁），可見被告丙○○、乙○○間就97年12
      月27日翁正莉非法入境來臺，彼此顯有犯意之聯絡及行為
      分擔甚明。
  (4)、綜上事證，被告乙○○有共同意圖營利使大陸地區人民非
      法進入臺灣地區之犯罪行為，事證明確，應依法論科。
三、論罪科刑：
  (1)、按臺灣地區與大陸地區人民關係條例第79條第1 項對於違
      反同條例第15條第1 款所定不得使大陸地區人民非法進入
      臺灣地區之處罰，旨在防止大陸地區人民非法進入臺灣地
      區，以維護臺灣地區之安全與安定處罰違反同條例第15條
      第1 款所定使大陸地區人民非法進入臺灣地區罪，凡非經
      合法手續進入者皆包含之，自不以偷渡進入為限（最高法
      院90年度台上字第3180號、92年度台上字第40號判決意旨
      足參）；是所稱「非法」，自應從實質上之合法性予以判
      斷，凡評價上違反法秩序之方法，均屬「非法」，而大陸
      地區人民，其父母、配偶或子女在臺灣地區設有戶籍者，
      得申請進入臺灣地區探親，大陸地區人民進入臺灣地區許
      可辦法第3 條第1 項第3 款亦有明文，參照行政程序法第
      119 條第1 款、第2 款規定，受益人以詐欺、脅迫或賄賂
      方法，使行政機關作成行政處分者；或對重要事項提供不
      正確資料或為不完全陳述，致使行政機關依該資料或陳述
      而作成行政處分者，其信賴不值得保護。故在大陸地區通
      謀虛偽結婚，以不實之結婚證明辦理入境手續，憑以進入
      臺灣地區，其所持之入境許可文件雖係入出境主管機關所
      核發，形式上為合法，但因以虛偽方法而取得，即不具實
      質上之合法性，仍屬非法進入臺灣地區，是使大陸地區人
      民以假結婚真入境之脫法方式，進入臺灣地區者，即該當
      此罪（最高法院92年度臺上字第40號判決、94年度臺上字
      第1064號判決意旨參照）。
  (2)、查丙○○配合辦理假結婚，使被告丙○○、乙○○因此可
      獲取人頭配偶的費用，其主觀上自有營利之意圖甚明，而
      應論以臺灣地區與大陸地區人民關係條例第79條第2 項之
      圖利使大陸地區人民非法進入臺灣地區罪，檢察官以係犯
      同條例第79條第1 項使大陸地區人民非法進入臺灣地區罪
      ，顯有誤會，惟犯罪事實同一，本院自得變更起訴法條。
      被告乙○○所為使翁正莉於97年12月27日非法入境來臺，
      係犯臺灣地區與大陸地區人民關係條例第79條第2 項、第
      1 項之意圖營利，使大陸地區人民非法進入臺灣地區罪，
      被告丙○○、乙○○所為使翁正莉於97年12月27日非法入
      境來臺之犯行彼此間，有犯意聯絡及行為分擔，應論以共
      同正犯。又被告乙○○因子丙○○入獄，於97年10月6 日
      受其委託持委託書，以丙○○代理人之身分，向移民署以
      團聚名義申請翁正莉入境臺灣地區，俟大陸女子入境後，
      其即未再參與，衡諸被告乙○○犯案情節顯較操控大陸女
      子賣淫以圖利之集團成員以及始作俑者之丙○○為輕，且
      被告乙○○係受子拖累，且僅有1 次行為，審酌其犯罪情
      狀，客觀上足以引起一般同情，認為即予宣告法定低度刑
      期有期徒刑3 年，猶嫌過重者，爰均依刑法第59條之酌量
      減輕其刑。
  (3)、原審就被告乙○○論罪科刑，固非無見，惟其犯罪情狀客
      觀上堪予憫恕，認處以該罪最低刑度有期徒刑3 年猶嫌過
      重，業如上述，原審未依刑法第59條規定酌減其刑，尚有
      未洽，被告乙○○以彼並無營利意圖云云指摘原判決不當
      而上訴，雖非可採，然原判決既有上揭可議而無可維持，
      應由本院將此部分撤銷改判。爰審酌被告乙○○之素行、
      犯罪動機、目的、其代理丙○○而使利用假結婚名義入臺
      之大陸女子翁正莉得以入台，犯罪所生損害、及犯後之態
      度等一切情狀，處有期徒刑1年7月，以資儆懲。
  (4)、末查被告乙○○5 年內未曾因故意犯罪受有期徒刑以上刑
      之宣告，有臺灣高等法院被告前案紀錄表附卷可憑，其因
      一時失慮不周致為本件犯行，歷此偵、審程序及刑之宣告
      後，應知所警惕，本院因認所宣告之刑以暫不執行為適當
      ，予以宣告緩刑4 年，以啟自新。
貳、維持無罪上訴駁回部分：
(1)、公訴意旨另以：被告丙○○、乙○○收取人頭老公費用則均
    涉犯刑法第231 條妨害風化罪嫌云云（起訴書所犯法條記載
    未敘明係使女子與他人為性交、或者猥褻之何種行為，亦未
    敘明係引誘、容留或媒介，甚或以詐術犯罪之何種態樣）。
(2)、經查：
  (一)按時下未婚男子因貪圖按月收取固定之人頭老公費用，而充
    任應召站集團安排大陸地區女子非法進入臺灣地區之假結婚
    人頭之對價，僅為因假結婚而喪失形式上未婚身分及須承擔
    將來受刑事訴追風險之代價，尚難遽認係因大陸地區女子非
    法進入臺灣地區賣淫之對價，尤其論究本案實情，大陸女子
    翁正莉賣淫所得應召站集團係按性交易次數抽成，顯與被告
    丙○○、乙○○係按月收取3 萬元固定之人頭老公費用，迥
    然有別，顯見被告丙○○、乙○○收取人頭老公費用行為，
    並非刑法第231 條規定之適用對象，而翁正莉從事性交易之
    情節，係經由應召站集團所指示或介紹，其並無一字言及被
    告丙○○、乙○○曾經參與或謀議有關妨害風化（從事性交
    易）犯行之情事。
  (二)再者就被告丙○○、乙○○所收取之人頭老公費用與大陸籍
    女子，經何人媒介性交？如何媒介性交？是否已為媒介性交
    之行為？而媒介性交之時間、地點、次數為何？被告丙○○
    、乙○○與應召站集團成員就圖利媒介性交如何為謀議及行
    為分擔？均屬不明，復查無足證被告丙○○、乙○○與應召
    站集團成員有共同圖利媒介性交犯行之積極證據，而應召站
    之成員亦無人指述被告乙○○、丙○○有何涉入媒介、引誘
    翁正莉與人性交易之事證；是公訴人認被告丙○○、乙○○
    所收取之人頭老公費用，顯未舉證證明，係與應召站集團成
    員共同涉犯刑法第231 條第1 項妨害風化犯行之對價，從而
    ，被告丙○○、乙○○此部分犯罪應認為不能證明。原審就
    此部分為無罪之諭知，應屬妥適，檢察官上訴意旨略以被告
    丙○○、乙○○此部分應為有罪判決而指摘原判決不當，並
    無理由，此部分之上訴應予駁回。
據上論斷，應依刑事訴訟法第368 條、第369 條第1 項、第364
條、第299 條第1 項前段、第300 條，，臺灣地區與大陸地區人
民關係條例第79條第2 項、第4 項、第15條第1 款，刑法第11條
前段、第28條、第59條、第74條第1 項第2 款，判決如主文。
本案經檢察官鄭銘謙到庭執行職務。
中    華    民    國    99    年    4     月    20    日
                  刑事第六庭    審判長法  官  王憲義
                                      法  官  邱永貴
                                      法  官  簡志瑩
以上正本證明與原本無異。
如不服本判決應於收受本判決後10日內向本院提出上訴書狀，其
未敘述上訴理由者，並得於提起上訴後10日內向本院補提理由書
狀（均須按他造當事人之人數附繕本）「切勿逕送上級法院」。
中    華    民    國    99    年    4     月    20    日
                                      書記官  吳新貞
附錄本判決論罪科刑法條：
臺灣地區與大陸地區人民關係條例第79條：
違反第15條第1 款規定者，處1 年以上7 年以下有期徒刑，得併
科新臺幣100 萬元以下罰金。
意圖營利犯前項之罪者，處3 年以上10年以下有期徒刑，得併科
新臺幣500 萬元以下罰金。

司法院資訊處製作；財團法人民間司法改革基金會備份。
